【裁判字號】    98,消債更,56
【裁判日期】    981112
【裁判案由】    聲請更生程序
【裁判全文】
臺灣苗栗地方法院民事裁定            98年度消債更字第56號
聲  請  人  甲○○
即  債務人              號
上列當事人因消費者債務清理事件聲請更生，本院裁定如下：
    主  文
更生及保全處分之聲請均駁回。
聲請費用新臺幣壹仟元由聲請人負擔。
    理  由
一、按債務人與金融機構協商成立者，不得聲請更生或清算，但
    因不可歸責於己之事由，致履行顯有重大困難者，不在此限
    ；本條例施行前，債務人依金融主管機關協調成立之中華民
    國銀行公會會員辦理消費金融案件無擔保債務協商機制與金
    融機構成立之協商，準用前項之規定，消費者債務清理條例
    第151 條第5 項、第6 項分別定有明文。次按聲請更生或清
    算不合程式或不備其他要件者，法院應以裁定駁回之，但其
    情形可以補正者，法院應定期間先命補正，復為同條例第8
    條所明定。
二、本件聲請意旨略以：聲請人有不能清償債務之情事，於本條
    例施行前曾依中華民國銀行公會會員辦理消費金融案件無擔
    保債務協商機制（下稱銀行公會債務協商機制）與金融機構
    債權人台東區中小企業銀行成立協商，同意自民國95年6 月
    起，分80期，每期繳納新臺幣（下同）16,700元，然95年間
    聲請人兄長張瑞明罹患糖尿病等併發症需至光田醫院住院就
    診，因張瑞明離婚且未育子女，所有醫療費用均賴聲請人幫
    忙支付，惟聲請人已60歲高齡且肢體殘障，配偶則因中度肢
    障長期失業，僅由聲請人1 人勉強維持家計，故聲請人薪資
    扣除上開醫療費用及家庭必要支出後，實已無力繳納還款金
    額，致協商雖成立但均未繳款，然此實屬因不可歸責於聲請
    人之事由而毀諾。又聲請人之無擔保及無優先權之債權數額
    未逾1,200 萬元，復未經法院裁定開始清算程序或宣告破產
    ，爰向本院聲請更生等語。
三、經查，聲請人主張其於本條例施行前，曾於95年間與台東區
    中小企業銀行（嗣債權移轉予良京實業股份有限公司）成立
    協商，約定自95年6 月起，就無擔保債務總額分80期、零利
    率、每月償還16,700元等情，業據其提出協議書、無擔保債
    務還款計劃等件為證，自堪信為真實，故本件聲請人欲聲請
    更生，依本條例第151 條第5 項之規定，須有不可歸責於己
    致履行上開協議顯有重大困難之事由。又聲請人就「有不可
    歸責於己致履行顯有重大困難之事由」固主張：「95年間兄
    長張瑞明因罹患糖尿病等併發症開始至光田醫院住院就診，
    因兄長張瑞明離婚又未育子女，所有醫藥花費均賴聲請人幫
    忙支付，聲請人原已因每月償還借貸及信用卡款而備感吃力
    ... 實在無法再支出任何款項，故雖簽署協議書但均未繳納
    。」等語，並提出張瑞明戶籍謄本、診斷證明書及死亡證明
    書等件為證；惟本院依職權函詢光田醫療社團法人光田綜合
    醫院（下稱光田醫院），該醫院98年11月2 日（98）光醫事
    字第98甲00322 號函回覆雖稱：張瑞明於95年至98年間在本
    院門診就診共11次、住院共2 次，總計醫療費用92,072元等
    語，惟細查該函所檢附「就診醫療費用收據」內容，張瑞明
    在光田醫院最早門診日期為「96年5 月8 日」，最早住院期
    間則係「96年5 月8 日至96年5 月26日」，有收據15張附卷
    可稽，堪認張瑞明於96年5 月時起才因病前往光田醫院就診
    ，是聲請人所稱於95年6 月間為負擔張瑞明醫療費用而毀諾
    等情，顯與事實不符。從而，聲請人主張上開之不可歸責於
    己之事由，即不足採。
四、次依聲請人98年7 月23日消費者債務清理更生聲請狀所載，
    聲請人每月必要支出（包括保險費561 元、水費100 元、交
    通費3,000 元、餐費6,000 元、瓦斯費1,080 元、電話費
    1,848 元、房屋租金6,000 元、汽車燃料稅518 元、電費
    500 元、雜項生活費2,000 元、扶養配偶費4,000 元）計
    25,607元，扣除配偶扶養費4,000 元部分，聲請人個人每月
    必要支出為21,607元，惟債務人所扣除之日常必要費用支出
    數額，應以足供維持其基本生活之費用為準，而非繼續維持
    債務人過往之生活消費水平為前提；參以內政部98年度臺灣
    省低收入戶最低生活費，每人每月為9,829 元，而該最低生
    活費用係內政部以中央主計機關所公布當地區最近一年平均
    每人消費支出60％所訂定，聲請人工作於台中縣豐原市、戶
    籍在苗栗縣三義鄉，則其個人每月支出之最低生活必要費用
    ，應以上開數額計算，較為合理；再者，聲請人與其配偶育
    有一子，已成年，故其配偶雖因中度肢障而無謀生能力，依
    法該成年之子女亦應負擔2 分之1 扶養費，故聲請人主張每
    月須支出其配偶扶養費4,000 元（計算式：9,829 ÷2 ≒
    4,915 ），尚屬適當；準此，聲請人每月必要支出加計扶養
    費用後，應為13,829元（計算式：9,829 ＋4,000 ＝13,829
    ），始為公允。復查，聲請人現任職於臺中縣立豐東國民中
    學擔任工友乙職，95年至97年薪資及獎金收入分別為
    476,288 元、476,188 元及477,638 元，故平均每月薪資約
    有39,000元左右；縱僅以聲請人98年1 月至8 月薪資計算，
    每月仍有約31,500元，有豐東國民中學98年8 月6 日豐東總
    字第0980002281號函及函附資料在卷足憑（見本院卷第137
    頁至139 頁），故聲請人於95年6 間協商成立時每月平均收
    入，扣除必要支出費用及扶養費後，尚有25,171元可供清償
    （計算式：39,000－13,829＝25,171），從而，聲請人主張
    95年6 月間其收入扣除必要生活費用後，不足以支付每期
    16,700元協商還款金額，因而毀諾等語，亦不足採。此外，
    又查無聲請人有何其他不可歸責於己之事由，致履行協商有
    重大困難等情，是本件更生之聲請，於法未合，應予駁回。
五、綜上所述，本件聲請人既與金融機構債權人成立協商，且所
    主張之不可歸責於己致履行顯有重大困難之事由均不足採，
    則其聲請更生，顯然違背本條例第151 條第5 項之規定，自
    屬要件不備，且上開欠缺又屬無從補正，依上說明，自應駁
    回其更生之聲請；又本件更生之聲請既遭本院駁回，則其保
    全處分之聲請即失所附麗，應併予駁回。
六、依消費者債務清理條例第8 條、第15條，民事訴訟法第95條
    、第78條之規定，爰裁定如主文。
中    華    民    國    98    年    11    月    12    日
                      民事庭法  官  游 欣 怡
以上正本係照原本作成。
如不服本裁定應於送達後10日內向本院提出抗告狀，並繳納抗告
費新臺幣1,000元。
                            書記官  張 宏 賓
中    華    民    國    98    年    11    月    12    日


司法院資訊處製作；財團法人民間司法改革基金會備份。
